臺灣苗栗地方法院民事簡易判決　　　 　　　　　　　九十二年度苗簡字第六一五號
　　原　　　告　乙○○
　　訴訟代理人　丁○○○
　　被　　　告　丙○○
　　訴訟代理人　甲○○
右當事人間請求確認通行權存在事件，本院於民國九十三年七月二十七日言詞辯論終
結，判決如下：
    主      文
被告應將其所有坐落苗栗縣卓蘭鎮○○段第八八七之二地號土地上如附圖即內政部土
地測量局民國九十三年三月三日鑑定書所附鑑定圖（一）、（二）所示區塊代碼丙部
分面積零點壹捌平方公尺、丙２部分面積零點貳玖平方公尺、丁部分面積參點壹柒平
方公尺及己１部分面積伍點捌零平方公尺留作通路供原告通行。
原告其餘之訴駁回。
訴訟費用由被告負擔二分之一，餘由原告負擔。
本判決第一項得假執行。
    事實及理由
甲、兩造之聲明及陳述要旨
壹、原告方面
一、聲明：
（一）如主文第一項所示。
（二）被告應將其所有坐落苗栗縣卓蘭鎮○○段第八八七之二地號土地上如附圖所示
      區塊代碼丙部分面積零點壹捌平方公尺、丙２部分面積零點貳玖平方公尺、丁
      部分面積參點壹柒平方公尺之鐵皮圍牆（下稱「系爭鐵皮圍牆」）拆除。
二、陳述略以：兩造原共有舊地號苗栗縣卓蘭鎮○○段第六五九及八八七地號土地，
    原有對外通路，上開二筆土地於九十二年八月十二日於鈞院成立訴訟上和解，並
    辦理分割完畢，由原告取得分割後新地號之同段第六五九及第八八七地號土地，
    被告則取得新地號之同段第六五九之二及第八八七之二地號土地。詎料被告於分
    割登記完畢後，竟於同段第八八七之二地號土地（下稱「系爭土地」）上設門阻
    擋原告唯一對外通行之既有出路，該出路業經原告通行公路數十年，致嚴重損害
    原告，爰依袋地通行權之法律關係提起本件訴訟。
三、提出和解筆錄影本、照片、土地登記謄本等件為證。
貳、被告方面
一、聲明︰駁回原告之訴。
二、陳述︰被告已將系爭鐵皮圍牆予以拆除，故本件原告之訴並無權利保護必要性，
    而原告並未舉證其為袋地，且原告大可走其他通路。
三、證據︰提出照片、土地登記謄本等件為證。
參、本件依職權囑託內政部土地測量局測量，並調取本院九十年度訴字第五一六號分
    割共有物民事卷宗及土地登記謄本。
乙、得心證之理由
壹、程序方面
一、被告抗辯其已將系爭鐵皮圍牆拆除，故原告本件之訴並無權利保護必要性等語。
    但系爭鐵皮圍牆縱實際上確已拆除，而使原告事實上得對外通行，但被告仍表示
    ︰不願讓原告通行如主文第一項所示之部分土地等語（見卷第一百零四頁），故
    在法律上被告仍阻止原告對外通行，此與原告事實上是否得對外通行無關，從而
    本件原告之訴仍有權利保護必要性，合先敘明。
二、次按「民法第七百八十七條第一項有關『袋地必要通行權』之土地所有人得通行
    周圍地以至公路之規定，其『周圍地』並非僅指以與不通公路土地直接相毗鄰者
    為限。如不通公路之土地，與公路之間，有二筆以上不同所有人之土地相鄰，為
    達通行公路之目的，亦得主張通行該周圍地。於此情形，土地所有人祇須對有爭
    執之相鄰周圍地所有人提起確認通行權之訴為已足，不以對所有周圍地之所有人
    均起訴或一同起訴併列被告為必要」（最高法院九十一年度臺上字第一八四六號
    判決參照），是由附圖之虛線所示，原告上開二筆土地若欲至公路，需通過多筆
    土地，但僅被告以系爭土地拒絕原告通行，揆諸前揭說明，本件僅以丙○○為被
    告，核無不合。
貳、實體方面
一、原告主張：兩造原共有舊地號苗栗縣卓蘭鎮○○段第六五九及八八七地號土地，
    原有對外通路，上開二筆土地於九十二年八月十二日於鈞院成立訴訟上和解，並
    辦理分割完畢，由原告取得分割後新地號（下同）之同段第六五九及第八八七地
    號土地，被告則取得同段第六五九之二及第八八七之二地號土地等事實，為被告
    所不爭執，復有兩造分別提出之土地登記謄本等件附於卷第二十一、二十二、八
    十六、八十七頁可稽，應堪信為真實。
二、本件之爭點厥在於︰（一）原告所有之上該二筆土地是否確為袋地？（二）原告
    主張之道路是否適宜？（三）被告有無拆除系爭鐵皮圍牆之義務？經查︰
（一）按「因土地一部之讓與或分割，致有不通公路之土地者，不通公路土地之所有
      人，因至公路，僅得通行受讓人或讓與人或他分割人之所有地（第一項）。前
      項情形，有通行權人，無須支付償金（第二項）」，民法第七百八十九條定有
      明文。原告所有之苗栗縣卓蘭鎮○○段第六五九及八八七地號二筆土地，其周
      圍鄰接土地順時鐘方向依序為被告所有之同段第八八七之二、六五九之二地號
      土地、訴外人蔡林阿有所有之第六五四、六五三、六六○地號土地、訴外人林
      基源所有之同段第六六九、六七○之一、六七○地號土地及訴外人賴添良所有
      之第八八六號土地，有本院依職權調取之土地登記謄本及地籍圖等件附於卷第
      六十二至六十九、七十五至七十八頁可證，是原告所有之上開二筆土地，確因
      裁判分割而成為袋地無訛，揆諸前揭法律，原告自得通行他分割人即被告之系
      爭土地以達公路，且無庸支付償金。再按「裁判分割共有土地後之裡地所有人
      ，如與公路無適宜之聯絡，致不能為通常之使用時，仍有民法第七百八十九條
      規定之適用」（最高法院八十五年度臺上字第一七九六號判決照），是即使係
      裁判分割共有物，裡地所有人仍得主張通行他分割人所分得之土地，況本件係
      兩造自願成立訴訟上和解而為分割，被告應得預見日後尚有袋地通行之問題，
      益徵被告自應容忍原告通行其所分得之土地。
（二）原告所有之上開二筆土地，係以如附圖虛線所示之既有道路對外通行公路之事
      實，經本院勘驗屬實，有內政部土地測量局所製之附圖可證，此與被告於本院
      九十年度訴字第五一六號分割共有物案件本院現場勘驗時所指出之既有道路、
      以及所繪現狀圖所示之水泥路出入口大致相符（見該案卷宗第八十一頁背面、
      第八十七頁、第一百五十四頁），則如附圖所示之虛線部分道路既為既有道路
      ，自係以原告對外通行公路之必要範圍內，擇其周圍地損害最少之處所及方法
      為之，而為原告最適宜之對外通路，該道路若經被告所有之系爭土地，被告自
      應予以容忍。
（三）至原告主張被告應拆除系爭鐵皮圍牆之部分，被告抗辯業已拆除等語，此為原
      告所不爭執，被告並提出與其所述相符之照片等件附於卷第八十八至九十頁可
      證，應堪信為真實，故原告此部分訴求已無權利保護必要性，應予駁回。
三、綜上所述，原告本於袋地通行權之法律關係，主張就被告所有之系爭土地有通行
    權，當為可採，被告所辯均無足採，原告之請求，依法並無不合，應予准許，但
    原告請求被告拆除系爭鐵皮圍牆部分之聲明，則至言詞辯論終結前已無權利保護
    必要性，應予駁回。
四、本件事證已臻明確，兩造其餘攻擊防禦方法於判決結果不生影響，毋庸一一論述
    ，併此敘明。
五、本判決第一項係適用簡易訴訟程序而為被告敗訴之判決，應依職權宣告假執行。
六、結論：原告之訴一部有理由、一部無理由，依民事訴訟法四百三十六條第二項、
    第七十九條、第三百八十九條第一項第三款，判決如主文。
中　　　華　　　民　　　國　　九十三　　年　　　八　　　月　　二十四　　日
                                苗栗簡易庭法  官 伍偉華
正本證明與原本無異。
如對本判決上訴，請於本判決送達後二十日內向本院提出上訴狀。
                                      法院書記官 鄭永媚
中　　　華　　　民　　　國　　九十三　　年　　　八　　　月　　二十四　　日
